【裁判字號】    97,重上,174
【裁判日期】    981027
【裁判案由】    清償債務
【裁判全文】
臺灣高等法院民事判決                 97年度重上字第174號
上  訴  人  揚昇山莊建設有限公司
法定代理人  甲○○
訴訟代理人  翁方彬律師
複代理人    孫銘豫律師
訴訟代理人  鄭崇文律師
上  訴  人  乙○○
訴訟代理人  陳炎琪律師
複代理人    黃英豪律師
訴訟代理人  陳培仁律師
上列當事人間清償債務事件，兩造對於中華民國97年1月25日臺
灣基隆地方法院95年度重訴字第57號第一審判決提起上訴，本院
於98年9月29日言詞辯論終結，判決如下：
    主  文
原判決關於駁回揚昇山莊建設有限公司後開第二項之訴，暨命揚
昇山莊建設有限公司負擔訴訟費用之裁判均廢棄。
乙○○應再給付揚昇山莊建設有限公司新臺幣伍佰零陸萬陸仟零
柒拾柒元，及自民國95年10月27日起至清償日止，按年息5％計
算之利息。
乙○○之上訴駁回。
第一審關於命揚昇山莊建設有限公司負擔訴訟費用部分，及第二
審訴訟費用關於揚昇山莊建設有限公司上訴部分，由乙○○負擔
；第二審訴訟費用關於乙○○上訴部分，由乙○○負擔。
    事實及理由
一、上訴人即被上訴人揚昇山莊建設有限公司（下稱揚昇公司）
    聲明：如主文所示。
    被上訴人即上訴人乙○○聲明：（一）對造揚昇公司之上訴
    駁回。（二）原判決關於不利乙○○部分廢棄。（三）前開
    廢棄部分，揚昇公司在第一審之訴駁回。
二、揚昇公司起訴主張：兩造於民國（下同）95年4月14日、同
    年月25日就門牌號碼臺北縣板橋市○○○路275號（下稱門
    牌275號）6樓、8樓、9樓、11樓之1、13樓之1、14樓之1、
    19樓之2、21樓之2等8戶建物及上開建物所坐落土地所有權
    應有部分（下稱系爭不動產）成立買賣契約（下稱系爭買賣
    契約）。伊已將系爭不動產所有權移轉登記予乙○○指定之
    訴外人林文祥（門牌275號6樓）、徐存蔭（門牌275號8樓）
    、蔡真真（門牌275號9樓）、李必祥（門牌275號11樓之1）
    、鄭紫蓮（門牌275號13樓之1）、閻維堤（門牌275號14樓
    之1）、陳世墉（門牌275號19樓之2及21樓之2）等人，系爭
    不動產並為乙○○占有使用，惟因乙○○積欠伊如原判決附
    表所示之買賣價金及其他雜項費用，扣除乙○○前已給付之
    定金及簽約金350萬元後，乙○○尚積欠伊買賣價金706萬6,
    077元，故伊未將系爭不動產之所有權狀交予乙○○及點交
    系爭不動產。詎乙○○竟向臺北縣板橋地政事務所謊稱系爭
    不動產中臺北縣板橋市○○段3669建號（即門牌275號6樓）
    、3700建號（即門牌275號11樓之1）、3749建號（即門牌27
    5號19樓之2）、3761建號（即門牌275號21樓之2）之房地所
    有權狀遺失申請補發新權狀，並更換前述建物門鎖強行占用
    ，經伊以郵局存證信函催告乙○○支付積欠之價金，乙○○
    置之不理，爰請求乙○○給付買賣價金。求為命乙○○給付
    706萬6,077元，及自起訴狀繕本送達翌日起至清償日止按法
    定利率計付利息之判決。
    乙○○則以：伊係透過揚昇公司之受僱人陳正喜與揚昇公司
    簽訂系爭買賣契約，並已將簽約金350萬元及買賣價金550萬
    元交付陳正喜。伊係因揚昇公司表示系爭不動產之所有權狀
    遺失，始向臺北縣板橋地政事務所申請遺失補發，並無揚昇
    公司所主張伊謊稱所有權狀遺失而申請補發之情事。依系爭
    買賣契約書第7條「交付房屋權狀」事項所載，揚昇公司既
    自認系爭不動產已辦理所有權移轉登記，且已為伊占有使用
    ，顯見伊已給付全部買賣價金。陳正喜為揚昇山莊公司之實
    際負責人，伊交付之550萬元實為陳正喜侵占而未交付予揚
    昇公司。伊已將買受系爭不動產之權利分別移轉予訴外人林
    文祥（門牌275號6樓）、徐存蔭（門牌275號8樓）、鄭紫蓮
    （門牌275號13樓之1）、蔡真真（門牌275號9樓）、閻維堤
    （門牌275號14樓之1）、李必祥（門牌275號11樓之1）、陳
    世墉（門牌275號19樓之2、21樓之2）等人，伊已非系爭不
    動產之買受人。又兩造間就系爭不動產應有一默示之合意，
    即若伊成功仲介第三人購買系爭不動產，當該第三人與揚昇
    公司就系爭不動產簽訂買賣合約時，兩造間就系爭不動產之
    買賣契約即告解除；同時在兩造間改成立房屋仲介契約，第
    三人購買系爭不動產之價金，與伊向揚昇公司購買系爭不動
    產之差額即為伊之仲介金。揚昇公司不得依系爭買賣契約請
    求伊清償債務云云，資為抗辯。
三、兩造不爭執之事實：
    兩造於95年4月14日、同年月25日就系爭不動產成立系爭買
    賣契約（見原審卷7-26頁、本院卷95頁）。
四、揚昇公司請求乙○○給付買賣價金706萬6,077元有無理由，
    論述如下：
（一）按稱買賣者，謂當事人約定一方移轉財產權於他方，他方
      支付價金之契約；物之出賣人，負交付其物於買受人，並
      使其取得該物所有權之義務；買受人對於出賣人，有交付
      約定價金及受領標的物之義務，民法第345條第1項、第34
      8條第1項、第367條分別定有明文。又依民事訴訟法第277
      條前段規定，當事人主張有利於己之事實者，就其事實有
      舉證之責任。另按請求履行債務之訴，原告就其所主張債
      權發生原因之事實，固有舉證之責任，若被告自認此項事
      實而主張該債權已因清償而消滅，則清償之事實，應由被
      告負舉證之責任，有最高法院28年上字第1920號判例可據
      。
（二）經查揚昇公司主張兩造間訂有系爭買賣契約之事實，業據
      其提出房屋買賣契約書為證（見原審卷7-26頁），並為乙
      ○○所自認（見本院卷95頁），堪信為真實。雖乙○○抗
      辯兩造間就系爭不動產應有一默示之合意，即若伊成功仲
      介第三人（即林文祥等人）購買系爭不動產，當該第三人
      與揚昇公司就系爭不動產簽訂買賣合約時，兩造間就系爭
      不動產之買賣契約即告解除；同時在兩造間改成立房屋仲
      介契約，林文祥等人購買系爭不動產之價金，與伊向揚昇
      公司購買系爭不動產之差額即為伊之仲介金云云；惟為揚
      昇公司所否認，並再抗辯伊公司與第三人訂約係為方便第
      三人向銀行貸款，及乙○○係賺取買賣差價等語；即應由
      乙○○就兩造間有上開合意，及兩造間已解除系爭買賣契
      約另行成立房屋仲介契約之事實負舉證責任。而查乙○○
      到場自認：房子應該是伊買回來的，訂合約時伊有付錢給
      揚昇公司，所以由揚昇公司直接過戶給伊介紹的人等語（
      見原審卷175頁），足見乙○○為系爭買賣契約之買受人
      。乙○○既為系爭買賣契約之買受人，其應得依民法第34
      8條第1項規定請求揚昇公司移轉系爭不動產所有權，而依
      上開乙○○所為陳述，系爭不動產之所有權移轉登記，應
      係「縮短給付」之第三人利益契約，即原應由揚昇公司將
      系爭不動產所有權移轉登記予乙○○、再由乙○○依其與
      第三人間之法律關係移轉系爭不動產所有權登記予第三人
      ，然為節省所有權移轉登記之稅負等原因，兩造乃約定逕
      由揚昇公司將系爭不動產所有權直接移轉登記予最後之買
      受人，經核並無不合。乙○○就所辯兩造間有默示合意，
      若伊成功仲介第三人購買系爭不動產，於該第三人與揚昇
      公司就系爭不動產簽訂買賣合約時，兩造間就系爭不動產
      之買賣契約即告解除，另行成立房屋仲介契約之事實並未
      舉證證明屬實，所為抗辯難以採信。另查乙○○所提出林
      文祥及徐存蔭與揚昇公司間之房屋買賣契約書中記載房屋
      及車位買賣總價各為1,600萬元、1,850萬元（見原審卷83
      、197頁），再觀諸臺灣土地銀行土城分行96年7月24日城
      存字第0960000186號函檢送該行貸款戶蔡真真、鄭紫蓮、
      閻維堤、李必祥及陳世墉之住宅貸款契約及相關資料，上
      開各人與揚昇公司之房屋買賣契約書中房屋及車位買賣總
      價依序為1,800萬元、1,640萬元、1,640萬元、1,637萬元
      、990萬元、1,050萬元（後二者均為陳世墉。見原審卷95
      、98、105、112、119、126、131頁）；均高於揚昇公司
      對乙○○主張之買賣價金（見本院卷68頁），揚昇公司主
      張伊公司與林文祥等人訂約係為方便彼等向銀行貸款一節
      ，應屬有據，尚不得遽認揚昇公司係與林文祥等人另訂買
      賣契約，附此說明。
（三）又查揚昇公司主張乙○○積欠買賣價金706萬6,077元，乙
      ○○抗辯已經清償，依首開說明，應由乙○○負舉證責任
      。雖乙○○聲請證人賴智萍（即門牌275號11樓之1之所有
      權人李必祥辦理銀行貸款之連帶保證人）到場證稱：伊有
      交付乙○○200萬元，乙○○交給蕭運宏，蕭運宏再交給
      陳正喜（見原審卷70頁）；及證人林文祥（即門牌275號6
      樓之所有權人）到場證稱：伊交付150萬元給乙○○，再
      由乙○○交給陳正喜（見原審卷71頁）等語；惟賴智萍既
      係購屋人李必祥辦理銀行貸款之連帶保證人，而林文祥本
      人係購屋人，彼等所為有無交付金錢之證詞涉及購屋人有
      無支付買賣價金，彼等係有利害關係人，所為證言難信為
      公允；況彼等均係證稱交付金錢給乙○○，並非交付給揚
      昇公司，且所證稱交付之200萬元、150萬元均非小額，乙
      ○○竟未能提出收據，並經陳正喜到場否認收受350萬元
      （見原審卷72頁），乙○○抗辯已交付上開金錢給揚昇公
      司云云，難信為真實。再查乙○○自認其無法提出交付價
      金之收據（見原審卷61頁、本院卷46頁、58頁背面），及
      部分房地所有權狀係伊以遺失為由向地政機關申請補發（
      見原審卷48頁），經核與揚昇公司主張伊公司因乙○○拒
      絕給付尚欠之價金乃扣住房地所有權狀一節相符，應認乙
      ○○並未能舉證證明已經清償積欠之買賣價金。
（四）依上所述，揚昇公司主張乙○○積欠買賣價金706萬6,077
      元，乙○○既未能舉證證明已經清償，揚昇公司請求乙○
      ○給付706萬6,077元，應屬有據。另按乙○○抗辯系爭買
      賣價金僅550萬元部分有爭執，乃其片面之詞（見原審卷4
      5頁），揚昇公司自始主張乙○○積欠買賣價金706萬6,07
      7元，並陳明伊係因乙○○上開陳述而認乙○○係自認其
      中156萬6,077元尚未清償等語（見本院卷6頁背面），經
      核與其自始請求乙○○給付706萬6,077元相符，乙○○抗
      辯揚昇公司不爭執156萬6,077元已經清償云云，為不足取
      ，附此說明。
五、綜上所述，揚昇公司依系爭買賣契約，請求乙○○給付買賣
    價金706萬6,077元，及自起訴狀繕本送達翌日即95年10月27
    日起至清償日止之法定遲延利息，為有理由，應予准許。原
    審就上開揚昇公司請求超過200萬元本息部分為揚昇公司敗
    訴之判決，尚有未洽；揚昇公司上訴意旨指摘原判決此部分
    不當，求予廢棄改判，為有理由；又原審就上開揚昇公司所
    為請求其中200萬元本息部分為乙○○敗訴之判決，並無不
    合；乙○○上訴意旨指摘原判決此部分不當，求予廢棄改判
    ，為無理由。
六、兩造其餘之攻擊或防禦方法及未經援用之證據，經本院斟酌
    後，認為均不足以影響本判決之結果，無逐一詳予論駁之必
    要。併此敘明。
七、據上論結，本件揚昇公司之上訴為有理由，乙○○之上訴為
    無理由，依民事訴訟法第450條、第449條第1項、第78條，
    判決如主文。
中    華    民    國    98    年    10    月    27    日
                    民事第八庭
                        審判長法  官  劉勝吉
                              法  官  蘇芹英
                              法  官  鄭威莉
正本係照原本作成。
如不服本判決，應於收受送達後20日內向本院提出上訴書狀，其
未表明上訴理由者，應於提出上訴後20日內向本院補提理由書狀
（均須按他造當事人之人數附繕本）上訴時應提出委任律師或具
有律師資格之人之委任狀；委任有律師資格者，另應附具律師資
格證書及釋明委任人與受任人有民事訴訟法第466條之1第1項但
書或第2項（詳附註）所定關係之釋明文書影本。
中    華    民    國    98    年    10    月    28    日
                              書記官  李垂福
附註：
民事訴訟法第466條之1（第1項、第2項）：
對於第二審判決上訴，上訴人應委任律師為訴訟代理人。但上訴
人或其他法定代理人具有律師資格者，不在此限。
上訴人之配偶、三親等內之血親、二親等內之姻親，或上訴人為
法人、中央或地方機關時，其所屬專任人員具有律師資格並經法
院認為適當者，亦得為第三審訴訟代理人。

司法院資訊處製作；財團法人民間司法改革基金會備份。
